# PODSTAWOWE OPERACJE MATEMATYCZNE

## Część 1: Podstawowe operacje matematyczne

### Zadanie 1

Oblicz pole trójkąta o podstawie 10 i wysokości 5, używając operatora mnożenia.

### Zadanie 2

Znajdź resztę z dzielenia 256 przez 7 oraz wynik dzielenia całkowitego.

### Zadanie 3

Oblicz wartość wyrażenia $e^{\ln(5)}$, używając funkcji `exp()` i `log()`.

### Zadanie 4

Zaokrąglij liczbę 7,895 do najbliższej liczby całkowitej: w górę i w dół.

### Zadanie 5

Oblicz wartość funkcji tangens dla kąta $45^\circ$ (pamiętaj o konwersji stopni na radiany).

### Zadanie 6

Oblicz wartość wyrażenia $\sqrt{3^2 + 4^2}$, używając funkcji `sqrt()` i operatora potęgowania.

# FUNKCJE STATYSTYCZNE

## Część 2: Funkcje statystyczne

### Zadanie 1

\*Dla wektora danych $[2, 4, 6, 8, 10]$ oblicz średnią arytmetyczną, medianę oraz wariancję.

definiujemy wektor:

```{r Definiowanie wektora}
wektor <- c(2,4,6,8,10)
```

Definiujemy miary statystyczne wektora:

```{r Miary statystyczne}
srednia <- mean(wektor)
mediana <- median(wektor)
wariancja <- var(wektor)
```

Wyświetlanie wyniku:

```{r}
print(srednia)
print(mediana)
print(wariancja)
```

### Zadanie 2

Stwórz wektor z 50 losowych liczb z przedziału od 1 do 100. Znajdź wartość minimalną, maksymalną oraz sumę wszystkich elementów.

Definiujemy wektor od 1 do 100

```{r}
wektor2 <- c(1:100)
```

Wybieramy losowe wartości

```{r}
losowe <- sample(wektor2, size = 50, replace = FALSE)
```

Wartości

```{r}
minimalna <- min(losowe)
maksymalna <- max(losowe)
suma <- sum(losowe)
```

Odczytanie wyników

```{r}
print(minimalna)
print(maksymalna)
print(suma)
```

### Zadanie 3
Dla wektora danych $[3, 7, 7, 7, 2, 2, 5]$ utwórz tabelę częstości występowania każdej wartości.

Definiowanie wektora
```{r}
wektor3 <- c(3, 7, 7, 7, 2, 2, 5)
```

Definiowanie tabeli
```{r}
tabela <- table(wektor3)
```

Wizualizacja tabeli
```{r}
print(tabela)
```


###Zadanie 4 
Oblicz korelację i kowariancję między danymi $x = [1, 3, 5, 7, 9]$ i $y = [2, 6, 10, 14, 18]$.

Definiowanie danych
```{r}
x <- c(1, 3, 5, 7, 9)
y <- c(2, 6, 10, 14, 18)
```

Korelacja i kowariancja
```{r}
korelacja <- cor(x, y) 
kowariancja <- cov(x, y)
```

Wizualizacja danych
```{r}
print(korelacja)
print(kowariancja)
```


### Zadanie 5
Użyj funkcji `summary()` do podsumowania danych z ramki danych zawierającej informacje o wieku i wysokości pięciu osób.

Definiowanie wieku i wysokości


### Zadanie 6
Oblicz iloczyn wszystkich liczb w wektorze $[1, 2, 3, 4, 5]$.

Definiowanie wektora
```{r}
wektor4 <-c(1,2,3,4,5)
```

Iloczyn wszystkich liczb
```{r}
iloczyn <- prod(wektor4) 
```
 
Wizualizacja danych
```{r}
print(iloczyn)
```

# OPERACJE NA WEKTORACH I INDEKSOWANIE

## Część 3: Operacje na wektorach i indeksowanie

### Zadanie 1
Stwórz wektor, który będzie zwracał wszystkie wartości od 0 do 1 co 0,1.

Definiowanie wektora
```{r}
wektor5 <-seq(from = 0, to = 1, by = 0.1)
```

Sprawdzamy wynik
```{r}
print(wektor5)
```

### Zadanie 2
Dla wektora $[2, 4, 6, 8, 10]$ wybierz drugi i czwarty element.

Definiowanie wektora
```{r}
wektor6 <- c(2, 4, 6, 8, 10)
```

Wybieranie elementów
```{r}
drugi <- wektor6[2] 
czwarty <- wektor6[4] 
```

Wizualizacja danych
```{r}
print(drugi)
print(czwarty)
```


### Zadanie 3
Znajdź wszystkie elementy wektora $[5, 3, 8, 1, 9]$ większe niż 4.

Definiowanie wektora
```{r}
wektor7 <- c(5, 3, 8, 1, 9)
```

Elementy większe niż 4 
```{r}
powyzej_4 <- wektor7[wektor7 > 4]
```

Wizualizacja danych
```{r}
print(powyzej_4)
```

### Zadanie 4
Posortuj wektor $[5, 2, 8, 3, 7]$ malejąco i podaj indeksy sortowania.

Definiowaniewektora
```{r}
wektor8 <- c(5, 2, 8, 3, 7)
```

Sortowanie malejąco
```{r}
malejaco <- sort(wektor8, decreasing = TRUE)
indeksy_sort <- order(wektor8)
```

Wizualizacja danych
```{r}
print(malejaco)
print(indeksy_sort)
```


### Zadanie 5
Oblicz rangi elementów wektora $[50, 20, 30, 40, 10]$.



### Zadanie 6
Stwórz wektor powtarzający sekwencję $[1, 2, 3]$ trzy razy.



# RAMKI DANYCH

## Część 4: Praca z ramkami danych (data frames)

### Zadanie 1
Utwórz ramkę danych zawierającą informacje o produktach: nazwa (tekst), cena (liczba), ilość (liczba całkowita).
```{r}
produkty <- data.frame(
  nazwa = c("komputer", "klawiatura", "dlugopis"),
  cena = c(999.99, 70.34, 13.99),
  liczba = c(18, 18, 24)
)
```

### Zadanie 2
Wyświetl kolumnę `'nazwa'` z ramki danych produktów.

```{r}
produkty[, "nazwa"] 
```

### Zadanie 3
Dodaj nową kolumnę `'wartość'` obliczaną jako cena pomnożona przez ilość.

```{r}
produkty$wartość <- produkty$cena * produkty$liczba
```
```{r}
print(produkty$wartosc)
```



### Zadanie 4
Usuń kolumnę `'ilość'` z ramki danych.
```{r}
produkty$liczba <- NULL
```

Wyświetlanie
```{r}
print(produkty)
```


### Zadanie 5
Wyświetl strukturę ramki danych za pomocą funkcji `str()`.

```{r}
str(produkty)
```


### Zadanie 6
Podaj nazwy kolumn i wierszy w ramce danych.

```{r}
names(produkty)
rownames(produkty)
```


# FUNKCJE LOGICZNE I WARUNKOWE

## Część 5: Funkcje logiczne i warunkowe

### Zadanie 1
Sprawdź, czy liczba 7 jest większa od 5 i jednocześnie mniejsza od 10.

Mamy doczynienia z koniunkcją -> Funkcja AND ('''&''')
```{r}
(7 > 5) & (7 < 10)
```

### Zadanie 2
Dla wektora $[-3, 2, 5]$ użyj funkcji `ifelse()`, aby przypisać "Dodatnia" lub "Ujemna" do każdego elementu.

definiowanie wektora
```{r}
wektor9 <- c(-3, 2, 5)
```


```{r}
wyniki <- ifelse(wektor9 > 0, "Dodatni", "Niedodatni")
```

Sprawdzenie wyników
```{r}
print(wyniki)
```

### Zadanie 3
Sprawdź, czy jakikolwiek element wektora $[FALSE, FALSE, TRUE]$ jest prawdziwy.

Definiowanie wektora
```{r}
wektor10 <- c(FALSE, FALSE, TRUE)
```


### Zadanie 4
Znajdź indeksy liczb parzystych w wektorze $[1, 2, 3, 4, 5, 6]$.

Definiowanie wektora
```{r}
wektorx <- c(1, 2, 3, 4, 5, 6)
```



### Zadanie 5
Napisz instrukcję `if...else`, która sprawdzi, czy dana liczba jest podzielna przez 3.



### Zadanie 6
Użyj operatora NOT, aby odwrócić wynik porównania $x == y$.

```{r}
!(x == y)  
```



# PĘTLE

## Część 6: Pętle i iteracje

### Zadanie 1
Napisz pętlę `for`, która wypisze liczby od 1 do 5.

```{r}
for (i in 1:5) {
  print(paste("Iteracja", i))
}
```


### Zadanie 2
Użyj pętli `while`, aby obliczyć silnię liczby 5.

1 to jest nasza wartośc startowa
i mowi jaki jestpierwszy element 
silnia mowi o tym jaki ma bycpierwszy wynik
```{r}
n <- 5
silnia <- 1 
i <- 1
```

Pętla
```{r}
while (i <= n) {
  silnia <- silnia * i
  i <- i + 1
}
```

```{r}
print(silnia)
```


### Zadanie 3
Stwórz macierz $2 \times 5$ wypełnioną kolumnami i za pomocą funkcji `apply()` oblicz sumę elementów w każdym wierszu.

```{r}
macierz <- matrix(1:9, nrow = 3)
suma_wierszy <- apply(macierz, 1, sum) 
```

### Zadanie 4
Użyj funkcji `sapply()` na liście $[1\!:\!3,\; 4\!:\!6,\; 7\!:\!9]$ do obliczenia sumy elementów każdej podlisty.



### Zadanie 5
Napisz pętlę `repeat`, która będzie zwiększać zmienną $x$ o 2, aż $x$ przekroczy 10.

```{r}
x <- 1
repeat {
  print(x)
  if (x >= 10) break
  x <- x * 2
}
```


### Zadanie 6
Użyj funkcji `tapply()` do obliczenia średniej długości słów w grupach tekstów.

```{r}
lista <- list(a = "", b = 6:10)
suma_lista <- lapply(lista, sum)
```




# FUNKCJE WEJŚCIA/WYJŚCIA

## Część 7: Funkcje wejścia/wyjścia

### Zadanie 1
Załaduj ramkę danych z pliku `"studenci.csv"` i wyświetl jej strukturę.

### Zadanie 2
Zapisz ramkę danych do pliku `"dane_output.csv"` z nazwami wierszy.

### Zadanie 3
Użyj funkcji `readLines()`, aby wczytać pierwsze 10 linii z pliku `"dokument.txt"`.

### Zadanie 4
Napisz wektor $["Linia1", "Linia2", "Linia3"]$ do pliku `"linie.txt"` za pomocą `writeLines()`.

### Zadanie 5
Sprawdź, czy plik `"dane.csv"` istnieje w bieżącym katalogu roboczym.

### Zadanie 6
Ustaw katalog roboczy na `"C:/Użytkownicy/Jan/Dokumenty"`.




# FUNKCJE ZWIĄZANE Z ŁAŃCUCHAMI ZNAKÓW 

## Część 8: Funkcje związane z łańcuchami znaków

### Zadanie 1
Użyj funkcji `paste()`, aby utworzyć zdanie "R jest wspaniały!".

### Zadanie 2
Znajdź długość łańcucha znaków "Analiza danych".

### Zadanie 3
Zamień wszystkie litery w tekście "Witaj Świecie" na duże litery.

### Zadanie 4
Sprawdź, które elementy wektora $["jabłko", "banan", "gruszka"]$ zawierają literę "a".

### Zadanie 5
W tekście "To jest stary komputer" zamień "stary" na "nowy", używając funkcji `sub()`.

### Zadanie 6
Podziel zdanie "Uczę się języka R" na słowa.


# FUNKCJE STATYSTYCZNE I PROBABILISTYCZNE

## Część 9: Funkcje statystyczne i probabilistyczne

### Zadanie 1
Wygeneruj 50 losowych liczb z rozkładu normalnego o średniej 10 i odchyleniu standardowym 2.

### Zadanie 2
Oblicz wartość dystrybuanty rozkładu normalnego w punkcie $x = 1$ dla średniej 0 i odchylenia 1.

### Zadanie 3
Znajdź wartość kwantyla $2{,}5%$ rozkładu normalnego standardowego.

### Zadanie 4
Przeprowadź jednostronny test t-Studenta sprawdzający, czy średnia próby jest większa od 0.

### Zadanie 5
Narysuj histogram dla wygenerowanych danych z rozkładu normalnego.

### Zadanie 6
Oblicz gęstość rozkładu normalnego w punktach od $-3$ do $3$ z krokiem $0{,}5$.



# FUNKCJE SYSTEMOWE I DIAGNOSTYCZNE 

## Część 10: Funkcje systemowe i diagnostyczne
Zadanie 1: Wyświetl bieżący katalog roboczy.

Zadanie 2: Zmień katalog roboczy na folder "Projekt".

Zadanie 3: Użyj funkcji help.search(), aby znaleźć informacje o funkcji mediany.

Zadanie 4: Wyświetl przykłady użycia funkcji summary().

Zadanie 5: Usuń wszystkie obiekty z bieżącego środowiska.

Zadanie 6: Zmierz czas wykonania funkcji sort() dla wektora 1 000 000 losowych liczb.


Część 11: Tworzenie własnych funkcji
Zadanie 1: Zdefiniuj funkcję kwadrat, która podnosi liczbę do kwadratu.

Zadanie 2: Napisz funkcję suma_wektora, która oblicza sumę elementów wektora.

Zadanie 3: Utwórz funkcję maksimum, która zwraca największy z trzech podanych argumentów.

Zadanie 4: Napisz funkcję czy_podzielna, która sprawdza, czy liczba jest podzielna przez 3 i 5.

Zadanie 5: Stwórz funkcję przeksztalc, która zamienia wszystkie litery w tekście na małe.

Zadanie 6: Zdefiniuj funkcję pole_trojkata, która oblicza pole trójkąta na podstawie długości boków, używając wzoru Herona.





Część 12: Przekształcenia typów danych
Zadanie 1: Przekształć wektor znakowy $["10", "20", "30"]$ na liczbowy i oblicz ich średnią.

Zadanie 2: Zamień wektor liczbowy $[5, 10, 15]$ na czynnik.

Zadanie 3: Sprawdź, jaki typ danych ma wynik funkcji as.character(123).

Zadanie 4: Dla wektora $["Prawda", "Fałsz"]$ spróbuj przekonwertować go na wartości logiczne.

Zadanie 5: Przekształć macierz $2 \times 2$ w ramkę danych.

Zadanie 6: Sprawdź, czy wektor $[1, 2, "3"]$ jest liczbowy po konwersji.




Część 13: Funkcje dotyczące dat i czasu
Zadanie 1: Wyświetl aktualną datę i czas.

Zadanie 2: Zamień tekst "01/01/2023" na datę w formacie R.

Zadanie 3: Oblicz liczbę dni między dzisiejszą datą a Twoimi urodzinami.

Zadanie 4: Sformatuj bieżący czas w formacie "godzina:minuta:sekunda".

Zadanie 5: Sprawdź, jaki dzień tygodnia przypada na datę "2023-11-11".

Zadanie 6: Dodaj 30 dni do dzisiejszej daty i wyświetl wynik.




Część 14: Losowanie i permutacje
Zadanie 1: Wylosuj 6 liczb z przedziału od 1 do 49 (jak w Lotto).

Zadanie 2: Ustaw ziarno na 123 i wygeneruj losowy wektor 5 liczb całkowitych od 1 do 100.

Zadanie 3: Wymieszaj kolejność liter w słowie "PROGRAM".

Zadanie 4: Wylosuj z powtórzeniami 4 elementy z wektora $["X", "Y", "Z"]$.

Zadanie 5: Porównaj dwa losowania z tym samym ziarnem i upewnij się, że wyniki są identyczne.

Zadanie 6: Stwórz losową permutację wektora liczbowego od 1 do 20.




Część 15: Inne przydatne funkcje
Zadanie 1: Wygeneruj sekwencję liczb od 1 do 100 co 5.

Zadanie 2: Użyj funkcji sample(), aby stworzyć losową permutację liczb od 1 do 10.

Zadanie 3: Zastosuj funkcję length() do każdego elementu listy $["kot", "pies", "słoń"]$, używając lapply().

Zadanie 4: Oblicz średnią wartość dla każdej kolumny w ramce danych za pomocą sapply().

Zadanie 5: Stwórz listę zawierającą trzy wektory liczbowe i oblicz sumę elementów każdego z nich.

Zadanie 6: Wygeneruj sekwencję liczb od 10 do 1, używając funkcji seq().





Część 16: Profilowanie i debugowanie
Zadanie 1: Włącz debugowanie funkcji suma_wektora i sprawdź, jak działa z błędnymi danymi.

Zadanie 2: Użyj funkcji traceback() po otrzymaniu błędu w skrypcie.

Zadanie 3: Ustaw opcję error na recover i zobacz, co się stanie po wystąpieniu błędu.

Zadanie 4: Wyłącz debugowanie funkcji suma_wektora.

Zadanie 5: Znajdź i popraw błąd w funkcji, która nie zwraca oczekiwanego wyniku.

Zadanie 6: Użyj funkcji options(), aby zresetować ustawienia błędów do domyślnych.







