---
title: "Ćwiczenia 2"
author: "Julia"
date: "2024-11-18"
output: html_document
---

# *Zadania treningowe z R base*

## Część 1: Podstawowe operacje matematyczne

1.  Oblicz pole trójkąta o podstawie 10 i wysokości 5, używając operatora mnożenia.

```{r}
podstawa <- 10
wysokosc <- 5
pole_trojkata <- (podstawa * wysokosc) / 2
```

2.  Znajdź resztę z dzielenia 256 przez 7 oraz wynik dzielenia całkowitego.

```{r}
reszta <- 256 %% 7
dzielenie_calkowite <- 256 %/% 7
```

3.  Oblicz wartość wyrażenia

```{r}
wynik <- exp(log(5))
```

4.  Zaokrąglij liczbę 7,895 do najbliższej liczby całkowitej: w górę i w dół.

```{r}
liczba <- 7.895
zaokraglona_gora <- ceiling(liczba)
zaokraglona_dol <- floor(liczba)
```

5.  Oblicz wartość funkcji tangens dla kąta 45∘

```{r}
kat_stopnie <- 45
kat_radiany <- kat_stopnie * pi / 180
tangens <- tan(kat_radiany)
```

6.  Oblicz wyrażenie

```{r}
wynik <- sqrt(3^2 + 4^2)
```

## Część 2: Funkcje statystyczne

1.  Dla wektora danych [2,4,6,8,10] oblicz średnią arytmetyczną, medianę oraz wariancję.

```{r}
wektor <- c(2, 4, 6, 8, 10)
srednia <- mean(wektor)
mediana <- median(wektor)
wariancja <- var(wektor)
```

2.  Stwórz wektor z 50 losowych liczb z przedziału od 1 do 100. Znajdź wartość minimalną, maksymalną oraz sumę wszystkich elementów.

```{r}
set.seed(123)  
wektor <- sample(1:100, 50)
min_wartosc <- min(wektor)
max_wartosc <- max(wektor)
suma <- sum(wektor)
```

3.  Dla wektora danych $[3, 7, 7, 7, 2, 2, 5]$ utwórz tabelę częstości występowania każdej wartości.

```{r}
wektor <- c(3, 7, 7, 7, 2, 2, 5)
tabela_czestosci <- table(wektor)
```

4.  Oblicz korelację i kowariancję między danymi $x = [1, 3, 5, 7, 9]$ i $y = [2, 6, 10, 14, 18]$.

```{r}
x <- c(1, 3, 5, 7, 9)
y <- c(2, 6, 10, 14, 18)
korelacja <- cor(x, y)
kowariancja <- cov(x, y)
```

5.  Użyj funkcji `summary()` do podsumowania danych z ramki danych zawierającej informacje o wieku i wysokości pięciu osób.

```{r}
dane <- data.frame(
  wiek = c(25, 30, 22, 40, 28),
  wysokosc = c(170, 180, 160, 175, 165)
)
summary(dane)
```

6.  Oblicz iloczyn wszystkich liczb w wektorze $[1, 2, 3, 4, 5]$.

```{r}
wektor <- c(1, 2, 3, 4, 5)
iloczyn <- prod(wektor)
```

## Część 3: Operacje na wektorach i indeksowanie

1.  Stwórz wektor zawierający liczby od 0 do 1 z krokiem 0,1.

```{r}
wektor <- seq(0, 1, by = 0.1)
```

2.  Dla wektora $[2, 4, 6, 8, 10]$ wybierz drugi i czwarty element.

```{r}
wektor <- c(2, 4, 6, 8, 10)
elementy <- wektor[c(2, 4)]
```

3.  Znajdź wszystkie elementy wektora $[5, 3, 8, 1, 9]$ większe niż 4.

```{r}
wektor <- c(5, 3, 8, 1, 9)
elementy <- wektor[wektor > 4]
```

4.  Posortuj wektor $[5, 2, 8, 3, 7]$ malejąco i podaj indeksy sortowania.

```{r}
wektor <- c(5, 2, 8, 3, 7)
sortowany <- sort(wektor, decreasing = TRUE)
indeksy <- order(wektor, decreasing = TRUE)
```

5.  Oblicz rangi elementów wektora $[50, 20, 30, 40, 10]$.

```{r}
wektor <- c(50, 20, 30, 40, 10)
rangi <- rank(wektor)
```

6.  Stwórz wektor powtarzający sekwencję $[1, 2, 3]$ trzy razy.

```{r}
wektor <- rep(c(1, 2, 3), times = 3)
```

## Część 4: Praca z ramkami danych (data frames)

1. Utwórz ramkę danych zawierającą informacje o produktach: nazwa (tekst), cena (liczba), ilość (liczba całkowita).
```{r}
produkty <- data.frame(
  nazwa = c("Mleko", "Chleb", "Masło"),
  cena = c(4.5, 3.2, 7.8),
  ilosc = c(10, 20, 5)
)
```


2. Wyświetl kolumnę `'nazwa'` z ramki danych produktów.
```{r}
produkty$nazwa
```


3. Dodaj nową kolumnę `'wartość'` obliczaną jako cena pomnożona przez ilość.
```{r}
produkty$wartosc <- produkty$cena * produkty$ilosc
```


4. Usuń kolumnę `'ilość'` z ramki danych.
```{r}
produkty$ilosc <- NULL
```


5. Wyświetl strukturę ramki danych za pomocą funkcji `str()`.
```{r}
str(produkty)
```

6. Podaj nazwy kolumn i wierszy w ramce danych.
```{r}
kolumny <- colnames(produkty)
wiersze <- rownames(produkty)
```

## Część 5: Funkcje logiczne i warunkowe
1. Sprawdź, czy liczba 7 jest większa od 5 i mniejsza od 10.
```{r}
wynik <- 7 > 5 & 7 < 10
```


2. Dla wektora $[-3, 0, 5]$ użyj funkcji `ifelse()`, aby przypisać "Dodatnia", "Zero" lub "Ujemna" do każdego elementu.
```{r}
wektor <- c(-3, 0, 5)
klasyfikacja <- ifelse(wektor > 0, "Dodatnia", ifelse(wektor == 0, "Zero", "Ujemna"))
```


3. Sprawdź, czy jakikolwiek element wektora $[FALSE, FALSE, TRUE]$ jest prawdziwy.
```{r}
wektor <- c(FALSE, FALSE, TRUE)
czy_prawdziwy <- any(wektor)
```


4. Znajdź indeksy liczb parzystych w wektorze $[1, 2, 3, 4, 5, 6]$.
```{r}
wektor <- c(1, 2, 3, 4, 5, 6)
parzyste_indeksy <- which(wektor %% 2 == 0)
```


5. Napisz instrukcję `if...else`, która sprawdzi, czy dana liczba jest podzielna przez 3.
```{r}
liczba <- 9
if (liczba %% 3 == 0) {
  print("Podzielna przez 3")
} else {
  print("Niepodzielna przez 3")
}
```


6. Użyj operatora NOT, aby odwrócić wynik porównania $x == y$.
```{r}
x <- 5
y <- 10
negacja <- !(x == y)
```


# Część 6: Pętle i iteracje

1. Napisz pętlę `for`, która wypisze liczby od 1 do 5.
```{r}
for (i in 1:5) {
  print(i)
}
```


2. Użyj pętli `while`, aby obliczyć silnię liczby 5.
```{r}
n <- 5
silnia <- 1
while (n > 0) {
  silnia <- silnia * n
  n <- n - 1
}
```


3. Stwórz macierz $2 \times 5$ i za pomocą funkcji `apply()` oblicz sumę elementów w każdym wierszu.
```{r}
macierz <- matrix(1:10, nrow = 2, byrow = TRUE)
suma_wierszy <- apply(macierz, 1, sum)
```


4. Użyj funkcji `sapply()` na liście $[1\!:\!3,\; 4\!:\!6,\; 7\!:\!9]$ do obliczenia sumy elementów każdej podlisty.
```{r}
lista <- list(1:3, 4:6, 7:9)
suma <- sapply(lista, sum)
```


5. Napisz pętlę `repeat`, która będzie zwiększać zmienną $x$ o 2, aż $x$ przekroczy 10.
```{r}
x <- 0
repeat {
  x <- x + 2
  if (x > 10) break
}
```


6. Użyj funkcji `tapply()` do obliczenia średniej długości słów w grupach tekstów.
```{r}
teksty <- c("jeden", "dwa", "trzy", "cztery", "pięć")
grupy <- c(1, 1, 2, 2, 2)
srednia_dlugosc <- tapply(nchar(teksty), grupy, mean)
```


---

## Część 7: Funkcje wejścia/wyjścia

1. Załaduj ramkę danych z pliku `"studenci.csv"` i wyświetl jej strukturę.
```{r}
dane <- read.csv("C:/Users/pisko/Desktop/Ćwiczenia/studenci.csv")
str(dane)
```


2. Zapisz ramkę danych do pliku `"dane_output.csv"` z nazwami wierszy.
```{r}
write.csv(dane, "dane_output.csv", row.names = TRUE)
```


3. Użyj funkcji `readLines()`, aby wczytać pierwsze 10 linii z pliku `"dokument.txt"`.
```{r}
linie <- readLines("dokument.txt", n = 10)
```


4. Napisz wektor $["Linia1", "Linia2", "Linia3"]$ do pliku `"linie.txt"` za pomocą `writeLines()`.
```{r}
linie <- c("Linia1", "Linia2", "Linia3")
writeLines(linie, "linie.txt")
```


5. Sprawdź, czy plik `"dane.csv"` istnieje w bieżącym katalogu roboczym.
```{r}
plik_istnieje <- file.exists("dane.csv")
```


6. Ustaw katalog roboczy na `"C:/Użytkownicy/Jan/Dokumenty"`.
```{r}
setwd("C:/Użytkownicy/Jan/Dokumenty")
```


---

## Część 8: Funkcje związane z łańcuchami znaków

1. Użyj funkcji `paste()`, aby utworzyć zdanie "R jest wspaniały!".
```{r}
zdanie <- paste("R", "jest", "wspaniały!", sep = " ")
zdanie
```


2. Znajdź długość łańcucha znaków "Analiza danych".
```{r}
dlugosc <- nchar("Analiza danych")
dlugosc
```


3. Zamień wszystkie litery w tekście "Witaj Świecie" na duże litery.
```{r}
tekst <- toupper("Witaj Świecie")
tekst
```


4. Sprawdź, które elementy wektora $["jabłko", "banan", "gruszka"]$ zawierają literę "a".
```{r}
wektor <- c("jabłko", "banan", "gruszka")
zawiera_a <- grepl("a", wektor)
zawiera_a
```


5. W tekście "To jest stary komputer" zamień "stary" na "nowy", używając funkcji `sub()
```{r}
tekst <- sub("stary", "nowy", "To jest stary komputer")
tekst
```


6. Podziel zdanie "Uczę się języka R" na słowa.
```{r}
slowa <- strsplit("Uczę się języka R", " ")
slowa
```

---

## Część 9: Funkcje statystyczne i probabilistyczne

1. Wygeneruj 50 losowych liczb z rozkładu normalnego o średniej 10 i odchyleniu standardowym 2.
```{r}
liczby <- rnorm(50, mean = 10, sd = 2)
liczby
```


2. Oblicz wartość dystrybuanty rozkładu normalnego w punkcie $x = 1$ dla średniej 0 i odchylenia 1.
```{r}
dystrybuanta <- pnorm(1, mean = 0, sd = 1)
dystrybuanta
```


3. Znajdź wartość kwantyla $2{,}5\%$ rozkładu normalnego standardowego.
```{r}
kwantyl <- qnorm(0.025)
kwantyl
```


4. Przeprowadź jednostronny test t-Studenta sprawdzający, czy średnia próby jest większa od 0.
```{r}
proba <- rnorm(10)
test <- t.test(proba, mu = 0, alternative = "greater")
test
```


5. Narysuj histogram dla wygenerowanych danych z rozkładu normalnego.
```{r}
hist(liczby, main = "Histogram danych", xlab = "Wartości", col = "blue")
```


6. Oblicz gęstość rozkładu normalnego w punktach od $-3$ do $3$ z krokiem $0{,}5$.
```{r}
x <- seq(-3, 3, by = 0.5)
gestosc <- dnorm(x)
gestosc
```


---

## Część 10: Funkcje systemowe i diagnostyczne

1. Wyświetl bieżący katalog roboczy.
```{r}
getwd()
```


2. Zmień katalog roboczy na folder "Projekt".
```{r}
dir.create("Projekt")
setwd("Projekt")
```


3. Użyj funkcji `help.search()`, aby znaleźć informacje o funkcji mediany.
```{r}
help.search("median")
```


4. Wyświetl przykłady użycia funkcji `summary()`.
```{r}
example(summary)
```


5. Usuń wszystkie obiekty z bieżącego środowiska.
```{r}
rm(list = ls())
```

6. Zmierz czas wykonania funkcji `sort()` dla wektora 1 000 000 losowych liczb.
```{r}
wektor <- sample(1:1000000)
czas <- system.time(sort(wektor))
czas
```


---

## Część 11: Tworzenie własnych funkcji

1. Zdefiniuj funkcję `kwadrat`, która podnosi liczbę do kwadratu.
```{r}
kwadrat <- function(x) {
  wynik <- x^2
  return(wynik)
}
```


2. Napisz funkcję `suma_wektora`, która oblicza sumę elementów wektora.
```{r}
suma_wektora <- function(wektor) {
  return(sum(wektor))
}
```


3. Utwórz funkcję `maksimum`, która zwraca największy z trzech podanych argumentów.
```{r}
maksimum <- function(a, b, c) {
  return(max(a, b, c))
}
```


4. Napisz funkcję `czy_podzielna`, która sprawdza, czy liczba jest podzielna przez 3 i 5.
```{r}
czy_podzielna <- function(liczba) {
  return(liczba %% 3 == 0 & liczba %% 5 == 0)
}
```


5. Stwórz funkcję `przeksztalc`, która zamienia wszystkie litery w tekście na małe.
```{r}
przeksztalc <- function(tekst) {
  return(tolower(tekst))
}
```


6. Zdefiniuj funkcję `pole_trojkata`, która oblicza pole trójkąta na podstawie długości boków, używając wzoru Herona.
```{r}
pole_trojkata <- function(a, b, c) {
  s <- (a + b + c) / 2
  return(sqrt(s * (s - a) * (s - b) * (s - c)))
}
```


---

## Część 12: Przekształcenia typów danych

1. Przekształć wektor znakowy $["10", "20", "30"]$ na liczbowy i oblicz ich średnią.
```{r}
wektor <- c("10", "20", "30")
wektor_num <- as.numeric(wektor)
srednia <- mean(wektor_num)
srednia
```


2. Zamień wektor liczbowy $[5, 10, 15]$ na czynnik.
```{r}
wektor <- c(5, 10, 15)
wektor_factor <- as.factor(wektor)
wektor_factor
```


3. Sprawdź, jaki typ danych ma wynik funkcji `as.character(123)`.
```{r}
typ_danych <- typeof(as.character(123))
typ_danych
```


4. Dla wektora $["Prawda", "Fałsz"]$ spróbuj przekonwertować go na wartości logiczne.
```{r}
wektor <- c("Prawda", "Fałsz")
wektor_logiczny <- as.logical(wektor)
wektor_logiczny
```


5. Przekształć macierz $2 \times 2$ w ramkę danych.
```{r}
macierz <- matrix(1:4, nrow = 2, ncol = 2)
ramka_danych <- as.data.frame(macierz)
ramka_danych
```


6. Sprawdź, czy wektor $[1, 2, "3"]$ jest liczbowy po konwersji.
```{r}
wektor <- c(1, 2, "3")
wektor_num <- as.numeric(wektor)
is.numeric(wektor_num)
```


---

## Część 13: Funkcje dotyczące dat i czasu

1. Wyświetl aktualną datę i czas.
```{r}
Sys.time()
```


2. Zamień tekst "01/01/2023" na datę w formacie R.
```{r}
data <- as.Date("01/01/2023", format = "%d/%m/%Y")
data
```


3. Oblicz liczbę dni między dzisiejszą datą a Twoimi urodzinami.
```{r}
urodziny <- as.Date("2000-04-13")
dzis <- Sys.Date()
roznica <- as.numeric(dzis - urodziny)
roznica

```


4. Sformatuj bieżący czas w formacie "godzina:minuta:sekunda".
```{r}
format(Sys.time(), "%H:%M:%S")
```


5. Sprawdź, jaki dzień tygodnia przypada na datę "2023-11-11".
```{r}
dzien_tygodnia <- weekdays(as.Date("2023-11-11"))
dzien_tygodnia
```


6. Dodaj 30 dni do dzisiejszej daty i wyświetl wynik.
```{r}
nowa_data <- Sys.Date() + 30
nowa_data
```


---

## Część 14: Losowanie i permutacje

1. Wylosuj 6 liczb z przedziału od 1 do 49 (jak w Lotto).
```{r}
sample(1:49, 6)
```


2. Ustaw ziarno na 123 i wygeneruj losowy wektor 5 liczb całkowitych od 1 do 100.
```{r}
set.seed(123)
sample(1:100, 5)
```


3. Wymieszaj kolejność liter w słowie "PROGRAM".
```{r}
sample(unlist(strsplit("PROGRAM", "")))
```


4. Wylosuj z powtórzeniami 4 elementy z wektora $["X", "Y", "Z"]$.
```{r}
sample(c("X", "Y", "Z"), 4, replace = TRUE)
```


5. Porównaj dwa losowania z tym samym ziarnem i upewnij się, że wyniki są identyczne.
```{r}
set.seed(123)
losowanie1 <- sample(1:10, 5)

set.seed(123)
losowanie2 <- sample(1:10, 5)

identyczne <- all(losowanie1 == losowanie2)
identyczne

```


6. Stwórz losową permutację wektora liczbowego od 1 do 20.
```{r}
sample(1:20)
```

---

## Część 15: Inne przydatne funkcje

1.  Wygeneruj sekwencję liczb od 1 do 100 co 5.
```{r}
seq(1, 100, by = 5)
```


2.  Użyj funkcji `sample()`, aby stworzyć losową permutację liczb od 1 do 10.
```{r}
sample(1:10)
```


3.  Zastosuj funkcję `length()` do każdego elementu listy $["kot", "pies", "słoń"]$, używając `lapply()`.
```{r}
lapply(c("kot", "pies", "słoń"), nchar)

```


4.  Oblicz średnią wartość dla każdej kolumny w ramce danych za pomocą `sapply()`.
```{r}
ramka <- data.frame(a = c(1, 2, 3), b = c(4, 5, 6))
sapply(ramka, mean)

```


5.  Stwórz listę zawierającą trzy wektory liczbowe i oblicz sumę elementów każdego z nich.
```{r}
lista <- list(c(1, 2, 3), c(4, 5, 6), c(7, 8, 9))
lapply(lista, sum)
```


6.  Wygeneruj sekwencję liczb od 10 do 1, używając funkcji `seq()`.
```{r}
seq(10, 1, by = -1)
```


---

## Część 16: Profilowanie i debugowanie

1.  Włącz debugowanie funkcji `suma_wektora` i sprawdź, jak działa z błędnymi danymi.
```{r}
debug(suma_wektora)

suma_wektora(c(1, 2, "trzy"))
```


2.  Użyj funkcji `traceback()` po otrzymaniu błędu w skrypcie.
```{r}
suma_wektora("trzy")
traceback()
```


3.  Ustaw opcję `error` na `recover` i zobacz, co się stanie po wystąpieniu błędu.
```{r}
options(error = recover)
```


4.  Wyłącz debugowanie funkcji `suma_wektora`.
```{r}
undebug(suma_wektora)
```


5.  Znajdź i popraw błąd w funkcji, która nie zwraca oczekiwanego wyniku.


6.  Użyj funkcji `options()`, aby zresetować ustawienia błędów do domyślnych.
```{r}
options(error = NULL)
```












