---
title: "Kolokwium- Analiza danych sekwencyjnych"
author: "Julia"
date: "2024-11-26"
output:
  pdf_document: default
  html_document: default
---

# Zaliczenie 1

## ***Celem analizy było zmapowanie sekwencji Escherichia coli do genomu referencyjnego,wcześniej dokonując preprocessingu danych sekwencyjnych.***

## Analiza jakości sekwencji E.coli oraz generowanie raportu jakości.

**Instalacja i ładowanie niezbędnych pakietów**

```{r}
if (!requireNamespace("BiocManager", quietly = TRUE))
    install.packages("BiocManager")

BiocManager::install(c("ShortRead", "Rqc", "Biostrings"))

library(ShortRead)
library(Rqc)
library(Biostrings)
```

**wczytanie pliku z sekwencą E.coli do R**

```{r}
fq_file <- "C:/Users/pisko/Desktop/kolos/ecoli_raw.fq"
fq_reads <- readFastq(fq_file)
```

**Sprawdzenie podstawowych informacji w wczytanej sekwencji E.coli-** między innymi takich jak liczba odczytów czy pierwsze kilka odczytów w celu upewnienia się że dane zostały poprawnie zaiportowane do programu

```{r}
length(fq_reads)
fq_reads[1:5]
```

### Generowanie raportu QC niezmienionej sekwencji E.coli

*Szczegółowy opis raportu znajduje się w załączniku "Raport-zaliczenie"*

```{r}
qa_results <- qa(fq_file, type = "fastq")
report(qa_results, dest = "C:/Users/pisko/Desktop/kolos/QA_report-ecoli_raw.html")
```

## Przycinanie i filtracja odczytów na podstawie jakości

**Ustalenie wartość Phred dla progu jakości**

```{r}
phred_threshold <- 20
```

**Obliczenie symbolu jakości dla Phred+33**

```{r}
quality_symbol <- intToUtf8(phred_threshold + 33)
symbol <- intToUtf8(20 + 33)
```

**Przycięcie odczytów**

```{r}
 fq_reads
  k = 2               # Liczba kolejnych baz o jakości poniżej progu.
  a = "5"             # znak jakości odpowiadający progu Phred20
  halfwidth = 1       # Połowa szerokości okna średniej ruchomej

trimmed_reads <- trimTailw
  
trimmed_reads <- trimTailw(fq_reads, k = 2, a = "5", halfwidth = 1)  
```

**Określenie jaka ilość sekwencji została przycięta**

```{r}
sum(width(trimmed_reads) < width(fq_reads))
```

**Filtracja odczytów o niskiej jakości**

```{r}
filtered_reads <- trimmed_reads[width(trimmed_reads) >= 50]
length(trimmed_reads)  #po przycięciu
length(filtered_reads) #po filtracji
```

**określenie procentu oczytów odrzuconych podczas filtracji**

```{r}
FilteredSeq <- (1-291316/299809)*100
FilteredSeq
```

### Generowanie raportu oceny jakości danych po przycinaniu i filtracji w celu sprawdzenia jak filtracja i przycinanie wpłyneły na jakość danych.

*Wygenerowany raport opisany jest w dokumencie word "Raport-zaliczenie"*

```{r}
writeFastq(filtered_reads, "C:/Users/pisko/Desktop/kolos/e.coli_processed.fastq.gz")
qa_results_processed <- qa("C:/Users/pisko/Desktop/kolos/e.coli_processed.fastq.gz", type = "fastq")
report(qa_results_processed, dest = "C:/Users/pisko/Desktop/kolos/QA_report_e.coli_processed.html")
```

## Analiza rozkładu długości odczytów

```{r}
# Przed przycinaniem
hist(width(fq_reads), breaks = 50, main = "Długość odczytów przed przycinaniem", xlab = "Długość (bp)")

# Po przycinaniu
hist(width(filtered_reads), breaks = 50, main = "Długość odczytów po przycinaniu", xlab = "Długość (bp)")
```

## Zawartość GC dla orginalnych odczytów

```{r}
gc_content <- letterFrequency(sread(fq_reads), letters = "GC", as.prob = TRUE)
hist(gc_content, breaks = 50, main = "Zawartość GC w oryginalnych odczytach", xlab = "Procent GC")
```

## Zawartość GC dla przetworzonych danych

```{r}
gc_content <- letterFrequency(sread(filtered_reads), letters = "GC", as.prob = TRUE)
hist(gc_content, breaks = 50, main = "Zawartość GC w przetworzonych odczytach", xlab = "Procent GC")
```

## Wykrywanie i usuwanie sekwencji adapterów

**Zdefiniowanie oraz wyszukanie sekwencji adapterów w odczytach. Usuwanie możliwych obecnych adapterów w sekwencji**

```{r}

adapter_seq <- DNAString("AGATCGGAAGAGC")
trimmed_reads_adapt <- trimLRPatterns(
  Lpattern = adapter_seq,
  subject = filtered_reads
)

filtered_reads <- trimmed_reads_adapt
```

### Określenie efektów przycinania adapterów

**Porównanie długości przed i po przycięciu adapterów:**

```{r}
length(filtered_reads)  #przed przycięciem adapterów
length(trimmed_reads_adapt)  #po przycięciu adapterów
```

**sprawdzenie ilości zmodyfikowanych odczytów**

```{r}
sum(width(filtered_reads) < width(trimmed_reads))
```

## Wygenerowanie ostatecznego raportu po przycięciu adaptorów.

*Analiza raportu dostępna w pliku word "Raport-zaliczenie"*

```{r}
writeFastq(filtered_reads, "C:/Users/pisko/Desktop/kolos/ecoli_final_raport.fq")
qa_results_final <- qa("C:/Users/pisko/Desktop/kolos/ecoli_final_raport.fq", type = "fastq")
report(qa_results_final, dest = "C:/Users/pisko/Desktop/kolos/ecoli_final_raport.html")
```

# MAPOWANIE

**Pobieranie genomu referencyjnego E.coli**

```{r}
download.file("ftp://ftp.ncbi.nlm.nih.gov/genomes/all/GCA/000/005/845/GCA_000005845.2_ASM584v2/GCA_000005845.2_ASM584v2_genomic.fna.gz",
              destfile = "C:/Users/pisko/Desktop/kolos/ecoli_referencyjny.fna.gz")
```

**Importowanie genomu referencyjnego do R**

```{r}
ref_genome <- readDNAStringSet("C:/Users/pisko/Desktop/kolos/ecoli_referencyjny.fna.gz")
```

**Indeksowanie genomu referencyjnego (budowanie indeksu genomu)**

```{r}
library(Rsubread)

setwd("C:/Users/pisko/Desktop/kolos")

buildindex(basename = "ecoli_index", reference = "C:/Users/pisko/Desktop/kolos/ecoli_referencyjny.fna.gz")
```

**Mapowanie odczytów do genomu referencyjnego**

```{r}
align(index = "ecoli_index",
      readfile1 = "C:/Users/pisko/Desktop/kolos/ecoli_final_raport.fq",
      input_format = "FASTQ",
      output_file = "C:/Users/pisko/Desktop/kolos/aligned_sample.BAM")
```

## Analiza wyników mapowania

**Import zmapowanych odczytów**

```{r}
library(GenomicAlignments)

aln <- readGAlignments("C:/Users/pisko/Desktop/kolos/aligned_sample.BAM")
```

**Obliczenie pokrycia genomu**

```{r}
coverage_data <- coverage(aln)
coverage_data
```

**średnia pokrycia**

```{r}
mean(cov_df$value)
```

**Procent zmapowanych odczytów**

```{r}
total_reads <-291316
mapped_reads <-291232
procent_mapped <- (mapped_reads / total_reads)*100

cat("Procent zmapowanych odczytów:", percent_mapped, "%")
```

## Wizualizacja pokrycia

```{r}
library(ggplot2)

# Konwersja pokrycia do data frame
cov_df <- as.data.frame(coverage_data[[1]])
cov_df$position <- as.numeric(rownames(cov_df))

# Wykres pokrycia
pdf("C:/Users/pisko/Desktop/kolos/pliku.pdf", width = 8, height = 6)

ggplot(cov_df[1:25000, ], aes(x = position, y = value)) +
  geom_line(color = "red") +
  labs(title = "Pokrycie genomu E. coli",
       x = "Pozycja w genomie",
       y = "Liczba zmapowanych odczytów")
  theme_minimal()

```
