# Przycinanie (trimming) i filtrowanie danych NGS

## 1. Wczytanie plików FASTQ

```{r}
library(ShortRead)
fq_reads1 <- readFastq("C:/Users/pisko/Downloads/ecoli_simulated1_with_adapters.fq")
fq_reads2 <- readFastq("C:/Users/pisko/Downloads/ecoli_simulated2_with_adapters.fq")
```

## 2. Przycinanie odczytów na podstawie jakości

### Przycinanie odczytów forward

```{r}
  trimmed_reads1 <- trimTailw(fq_reads1, k = 2, a = "B", halfwidth = 1)
```

### Przycinanie odczytów reverse

```{r}
trimmed_reads2 <- trimTailw(fq_reads2, k = 2, a = "B", halfwidth = 1)
```

### sprawdzenie ile odczytów zostało przyciętych

```{r}
length(fq_reads1)
length(trimmed_reads1)

length(fq_reads2)
length(trimmed_reads2)

trimmed_count1 <- sum(width(trimmed_reads1) < width(fq_reads1))
trimmed_count2 <- sum(width(trimmed_reads2) < width(fq_reads2))
```

### Obliczanie procentu zmodyfikowanych odczytów

```         
            ((odczyty przycięte)/(odczyty przed przecięciem))*100
```

Przecięte odczyty obliczmy odejmując odczyty przed i po odcięciu

#### % reads1= 8.19%

#### % reads2= 11.56%

## 3. Filtracja odczytów o niskiej jakości

### Filtrowanie odczytów forward

```{r}
filtered_reads1 <- trimmed_reads1[width(trimmed_reads1) >= 50]
```

### Filtrowanie odczytów reverse

```{r}
filtered_reads2 <- trimmed_reads2[width(trimmed_reads2) >= 50]
```

### Odczyty forward

```{r}
length(trimmed_reads1)       
length(filtered_reads1)
```

### Odczyty reverse

```{r}
length(trimmed_reads2)
length(filtered_reads2)
```

#### Odrzucone odczyty reads1: 284123-248565=35558

#### Procent odczytów odrzuconych podczas filtracji: (35558/284123)\*100= 12,5%

#### Odrzucone odczyty reads2:273668-223516=50152

#### Procent odczytów odrzuconych podczas filtracji: (50152/273668)\*100= 18,3%

## 4. Ponowna kontrola jakości po przycinaniu i filtracji

### Zapisanie przetworzonych odczytów do nowych plików FASTQ

```{r}
writeFastq(filtered_reads1, "C:/Users/pisko/Downloads/ecoli_simulated1_processed.fq")
writeFastq(filtered_reads2, "C:/Users/pisko/Downloads/ecoli_simulated2_processed.fq")

```

### Genertowanie raportów QC dla przetworzonych danych

```{r}
qa_results1 <- qa("C:/Users/pisko/Downloads/ecoli_simulated1_with_adapters.fq", type = "fastq")   
qa_results1_processed <- qa( "C:/Users/pisko/Downloads/ecoli_simulated1_processed.fq", type = "fastq")
report(qa_results1, dest = "C:/Users/pisko/Desktop/RaportQC_1")
report(qa_results1_processed, dest = "C:/Users/pisko/Desktop/RaportQC_1_processed")

qa_results2 <- qa("C:/Users/pisko/Downloads/ecoli_simulated2_with_adapters.fq", type = "fastq")   
qa_results2_processed <- qa("C:/Users/pisko/Downloads/ecoli_simulated2_processed.fq", type = "fastq")
report(qa_results2, dest = "C:/Users/pisko/Desktop/RaportQC_2")
report(qa_results2_processed, dest = "C:/Users/pisko/Desktop/RaportQC_2_processed")
```

#### Wstępne dane dla raport 1 zawierają 309440 odczytów. Po filtraji liczba odczytów spadła do 248565.Filtracja poprawia jakość danych, eliminując odczyty, które ie spełniają określonych kryteriów jakościowych.

#### Raport 2 zawiera w danych przed filtracją 309440 odczytów, natomiast po filtracji liczba odczytów spadła do 223516. Filtracja eliminuje odczyty które nie spełniają kryteriów jakościowych, dzięki temu poprawia się ogólna jakość odczytu.

## 5. Analiza rozkładu długości odczytów

### Porównanie rozkładu długości odczytów przed i po przycinaniu

#### Przed przycinaniem (odczyty forward)

```{r}
hist(width(fq_reads1), breaks = 50, main = "Długość odczytów forward przed przycinaniem", xlab = "Długość (bp)")
```

#### Po przycinaniu (odczyty forward)

```{r}
hist(width(filtered_reads1), breaks = 50, main = "Długość odczytów forward po przycinaniu", xlab = "Długość (bp)")
```

#### Przed przycinaniem (odczyty reverse)

```{r}
hist(width(fq_reads2), breaks = 50, main = "Długość odczytów reverse przed przycinaniem", xlab = "Długość (bp)")
```

#### Po przycinaniu (odczyty forward)

```{r}
hist(width(filtered_reads2), breaks = 50, main = "Długość odczytów reverse po przycinaniu", xlab = "Długość (bp)")
```

#### Histogram długości odczytów forward przed przycinaniem pokazuje rozkład długości odczytów o szerokim zakresie wartości oraz różnej długości, sugeruje to obecność elementów niskiej jakości lub zanieczyszczeń. Histogra długości odczytów forward po przycinaniu pokazuje wyraźne zmiany w rozkładzie długości. Odczyty są bardziej jednorodne pod względem długości ponieważ zosatały usunięte fragembty o niskiej jakości. Podobnie jest dla histograma długości odczytów reverse- przed przycinaniem długość odczytów przedstawia szeroki zakres, natomiast po przycięciu długość odczytów staje się bardziej jednorodna. Usunięcie sekwenci o niskiej jakości/ zanieczyszczeń powoduje skondensowanie długosci odczytów w węższym przedziale. Odczyty po przycinaniu są bardziej reprezentatywne dla rzeczywistych fragmentów.

## 6. Wykrywanie i usuwanie sekwencji adapterów

### Identyfikacja sekwencji adaptera (np. dla Illumina):

```{r}
library(Biostrings)
  adapter_seq <- DNAString("AGATCGGAAGAGC")
```

### Przycinanie adapterów z odczytów forward:

```{r}
trimmed_reads1_adapt <- trimLRPatterns(
  Lpattern = adapter_seq,
  subject = filtered_reads1
)
```

### Defuniujemy odczyty po przycięciu adapterów:

```{r}
filtered_reads1 <- trimmed_reads1_adapt
```

### Przycinanie adapterów z odczytów reverse:

```{r}
trimmed_reads2_adapt <- trimLRPatterns(
  Lpattern = adapter_seq,
  subject = filtered_reads2
)
```

### Defuniujemy odczyty po przycięciu adapterów:

```{r}
filtered_reads2 <- trimmed_reads2_adapt
```

### Porównanie długości przed i po przycięciu adapterów

```{r}
length(filtered_reads1)
length(trimmed_reads1)

length(filtered_reads2)
length(trimmed_reads2)
```

### Sprawdzenie ile odczytów zostało zmodyfikowanych

```{r}
sum(width(filtered_reads1) < width(trimmed_reads1))
sum(width(filtered_reads2) < width(trimmed_reads2))
```

## 7. Ponowna kontrola jakości po usunięciu adapterów

### zapisanie odczytów po usunieciu adapterów

```{r}
   writeFastq(filtered_reads1, "C:/Users/pisko/Downloads/ecoli_simulated1_final.fq")
   writeFastq(filtered_reads2, "C:/Users/pisko/Downloads/ecoli_simulated2_final.fq")
```

### Generowaine ostatecznego raportu QC

```{r}
   qa_results1_final <- qa("C:/Users/pisko/Downloads/ecoli_simulated1_final.fq", type = "fastq")
   report(qa_results1_final, dest = "C:/Users/pisko/Desktop/QA_report_read1_final")
   
   qa_results2_final <- qa("C:/Users/pisko/Downloads/ecoli_simulated2_final.fq", type = "fastq")
   report(qa_results2_final, dest = "C:/Users/pisko/Desktop/QA_report_read2_final")
```

#### Odczyty stały się bardziej reprezentatywne ponieważ nie zawierają sztucznych fragmentów. Eliminacja błędów zwiazanych z adapterami poprawia ogólną jakość sekwencji, dodatkowo usunięcie adapterów zmniejsza zanieczyszczenie danych oraz zwiększa liczbe odczytów które mogą być użyte w analizach.
