---
title: "ćwiczenia7"
author: "Julia"
date: "2024-11-19"
output:
  html_document: default
  pdf_document: default
---

# ***MAPOWANIE DO GENOMU REFERENCYJNEGO***

## Zadanie 1: Przygotowanie danych sekwencyjnych

```{r}
install.packages("BiocManager")
BiocManager::install("ShortRead")
library(ShortRead)
```

```{r}
setwd("C:/Users/pisko/Desktop/cwiczenia_7")
```

1.  Importowanie pliku FastQ

```{r}
fq1 <- readFastq("C:/Users/pisko/Desktop/cwiczenia_7/SRR31368982.fastq")
```

2.  Analiza jakości

```{r}
qa_result <- qa("C:/Users/pisko/Desktop/cwiczenia_7/SRR31368982.fastq")
report(qa_result, dest="C:/Users/pisko/Desktop/cwiczenia_7/QA_Report")
```

## Zadanie 2: Przygotowanie genomu referencyjnego

1.  Pobranie genomu referencyjnego

```{r}
download.file("ftp://ftp.ncbi.nlm.nih.gov/genomes/all/GCA/000/005/845/GCA_000005845.2_ASM584v2/GCA_000005845.2_ASM584v2_genomic.fna.gz",
              destfile = "C:/Users/pisko/Desktop/cwiczenia_7/ecoli_genome.fna.gz")
```

2.  Import genomu referencyjnego do R

```{r}
library(Biostrings)

ref_genome <- readDNAStringSet("C:/Users/pisko/Desktop/cwiczenia_7/ecoli_genome.fna.gz")
```

## Zadanie 3: Indeksowanie genomu referencyjnego

1.  Budowanie indeksu genomu

```{r}
library(Rsubread)

buildindex(basename = "ecoli_index", reference = "C:/Users/pisko/Desktop/cwiczenia_7/ecoli_genome.fna.gz")
```

2.  Analiza wyników indeksowania

## Zadanie 4: Mapowanie odczytów do genomu referencyjnego

1.  Wykonanie mapowania

```{r}
align(index = "ecoli_index",
      readfile1 = "C:/Users/pisko/Desktop/cwiczenia_7/SRR31368982.fastq",
      input_format = "FASTQ",
      output_file = "C:/Users/pisko/Desktop/cwiczenia_7/aligned_sample.BAM")
```

2.  Wstępna analiza wyników mapowania

## Zadanie 5: Analiza wyników mapowania

1.  Import zmapowanych odczytów

```{r}
library(GenomicAlignments)

aln <- readGAlignments("C:/Users/pisko/Desktop/cwiczenia_7/aligned_sample.BAM")
```

2.  Obliczenie pokrycia genomu

```{r}
coverage_data <- coverage(aln)
coverage_data
```

2.1 średnie pokrycie

```{r}
mean(cov_df$value)
```

3.  Wizualizacja pokrycia

```{r}
library(ggplot2)

# Konwersja pokrycia do data frame
cov_df <- as.data.frame(coverage_data[[1]])
cov_df$position <- as.numeric(rownames(cov_df))

# Wykres pokrycia
pdf("C:/Users/pisko/Desktop/cwiczenia_7/wizualizacja_pokrycia.pdf", width = 8, height = 6)

ggplot(cov_df[1:25000, ], aes(x = position, y = value)) +
  geom_line(color = "blue") +
  labs(title = "Pokrycie genomu E. coli",
       x = "Pozycja w genomie",
       y = "Liczba zmapowanych odczytów")
       
dev.off()
```
