---
title: "Ćwiczenia 11-GWAS"
author: "Julia"
date: "2025-01-21"
output: html_document
---

# Ćwiczenia 11- GWAS

## 1. Wczytanie i załadowanie niżej wymienionych pakietów:

```         
-   `rrBLUP`
-   `BGLR`
-   `DT`
-   `SNPRelate`
-   `dplyr`
-   `qqman`
-   `poolr`
```

```{r}
# Tworzenie listy wymaganych pakietów
packages <- c(
  "rrBLUP"
   ,"BGLR"
   ,"DT"
   ,"SNPRelate"
   ,"dplyr"
   ,"qqman"
   ,"poolr"
)

# Instalacja brakujących pakietów, jeśli nie są zainstalowane
{for (pkg in packages) {
  if(!require(pkg, character.only = TRUE)) {
    install.packages(pkg, dependencies = TRUE)
    }
  }
}

library(pkg, character.only = TRUE)
```

## 2. Wczytanie danych genotypowych z pliku `.ped`, informacji o subpopulacjach z pliku `.fam` i informacje o mapowaniu markerów z pliku `.map`.

***Wczytanie danych genotypowych***

```{r}
#Ustawienie ścieżki roboczej
setwd("C:/Users/pisko/Desktop/bioinf ćwiczenia/bioinf cw 9")

# Wczytanie danych genotypowych z pliku `.ped`
Geno <- read_ped("C:/Users/pisko/Desktop/bioinf ćwiczenia/bioinf cw 9/ABWG-GWAS/sativas413.ped")

#wczytanie zmiennych jako osobne wartości 
p = Geno$p
n = Geno$n
Geno = Geno$x

# podgląd danych genotypowych
head(Geno)
Geno
```

***Wczytanie informacji o subpopulacjach***

```{r}
# Wczytanie danych z pliku `.fam`
FAM <- read.table("C:/Users/pisko/Desktop/bioinf ćwiczenia/bioinf cw 9/ABWG-GWAS/sativas413.fam")
head(FAM)
```

***Wczytanie informacji o mapowaniu SNP***

```{r}
# Wczytanie danych z pliku `.map`
MAP <- read.table("C:/Users/pisko/Desktop/bioinf ćwiczenia/bioinf cw 9/ABWG-GWAS/sativas413.map")
head(MAP)
```

-Rekodowanie wartości markerów zgodnie z poniższym schematem:
    -   **2** → **NA** (brakujące dane).\
    -   **0** → **0** (homozygota dla allelu głównego).\
    -   **1** → **1** (heterozygota). a
    -   **3** → **2** (homozygota dla allelu mniejszościowego).

```{r}
# Zmiana kodowania markerów
Geno[Geno == 2] <- NA
Geno[Geno == 0] <-0
Geno[Geno == 1] <- 1
Geno[Geno == 3] <-2
```

-Przekonwertowanie danych na macierz i transpozycja

```{r}
# Konwersja danych na macierz i ustawienie wymiarów
Geno <- matrix(Geno, nrow = p, ncol=n, byrow = TRUE)

# Transpozycja macierzy
Geno <- t(Geno)

# Wyświetlanie wymiary macierzy (liczbę osobników i markerów SNP)
dim(Geno)
```


## 3.  Wczytanie danych fenotypowych.

```{r}
# Wczytanie danych fenotypowych z pliku `.txt`
rice.pheno <- read.table("C:/Users/pisko/Desktop/bioinf ćwiczenia/bioinf cw 9/ABWG-GWAS/RiceDiversity_44K_Phenotypes_34traits_PLINK.txt", header = TRUE, stringsAsFactors = FALSE, sep = "\t")

head(rice.pheno)
```

***Sprawdzamy zgodność danych z pozostałymi plikami***

```{r}
#wymiary danych- pierwsza wartość powinna być taka sama jak w `dim(Geno)`
dim(rice.pheno)

# przypisanie nazw wierszy dla macierzy Geno na podstawie drugiej kolumny (V2) z ramki FAM, zawierającej identyfikatory próbek
rownames(Geno) <- FAM$V2

# sprawdzenie zgodności
table(rownames(Geno) == rice.pheno$NSFTVID)
```

-Wyodrębnienie cech i dopasowanie danych fenotypowych do danych genotypowych oraz usunięcie brakujących danych z macierzy.

```{r}
y <- matrix(rice.pheno$Flowering.time.at.Arkansas)
rownames(y) <- rice.pheno$NSFTVID
index <- !is.na(y)
y <- y[index, 1, drop = FALSE]
Geno <- Geno[index, ]
table(rownames(Geno) == rownames(y))
```

## 4.  Przeprowadź kontrolę jakości (QC) danych markerowych:

- Zastąpowanie brakujących danych markerowych średnią wartością dla każdego markera.

    ```{r}
    for (j in 1:ncol(Geno)){
      Geno[, j] <- ifelse(is.na(Geno[, j]), mean(Geno[, j], nar.rm = TRUE), Geno[, j])
    }
    ```

- Odfiltrowanie markery z MAF < 5%.

    ```{r}
    # obliczanie frekwencji allelu mniejszościowego dla każdego SNP
p <- colSums(Geno)/(2 * nrow(Geno))

    # definiujemy MAF < 0.05
maf <- ifelse(p > 0.5, 1-p, p)
maf.index <- which(maf < 0.05)
Geno1 <- Geno[, -maf.index]

    # sprawdzamy wymiary nowej macierzy
dim(Geno1)
    ```

- Zaktualizowanie pliku `.map` i podanie nowych wymiarów danych genotypowych oraz informacji o markerach.

    ```{r}
    ## Wczytanie pliku `.map` i filtrowanie markerów z MAF < 0.05

MAP <- read.table("C:/Users/pisko/Desktop/bioinf ćwiczenia/bioinf cw 9/ABWG-GWAS/sativas413.map")
dim(MAP)
MAP1 <- MAP[-maf.index, ]
dim(MAP1)
    ```

## 5.  Analizę PCA:

- Utworzenie macierzy markerów.
    ```{r}
    Geno1 <- as.matrix(Geno1)
    sample <- row.names(Geno1)
    length(sample)

    colnames(Geno1) <- MAP1$V2
    snp.id <- colnames(Geno1)
    length(snp.id)
    ```

- Tworzenie plik GDS

    ```{r}
    snpgdsCreateGeno("44k.gds", genmat = Geno1, sample.id = sample, snp.id = snp.id, 
                     snp.chromosome = MAP1$V1, snp.position = MAP1$V4, snpfirstdim = FALSE)

    geno_44k <- snpgdsOpen("44k.gds")
    snpgdsSummary("44k.gds")
    ```

- Przeprowadzenie PCA.

    ```{r}
    pca <- snpgdsPCA(geno_44k, snp.id = colnames(Geno1))
    pca <- data.frame(sample.id = row.names(Geno1), 
                      EV1 = pca$eigenvect[, 1], 
                      EV2 = pca$eigenvect[, 2], 
                      EV3 = pca$eigenvect[, 3], 
                      EV4 = pca$eigenvect[, 4], 
                      stringsAsFactors = FALSE)

    plot(pca$EV2, pca$EV1, xlab = "PC2", ylab = "PC1")
    ```

- Wczytanie dodatkowych informacji o próbkach z pliku `gerplasm.csv` i przeprowadzenie PCA z podziałem na subpopulacje.

    ```{r}
    pca_1 <- read.csv("C:/Users/pisko/Desktop/bioinf ćwiczenia/bioinf cw 9/ABWG-GWAS/RiceDiversity.44K.germplasm.csv", 
                      header = TRUE, skip = 1, stringsAsFactors = FALSE)
    pca_2 <- pca_1[match(pca$sample.id, pca_1$NSFTV.ID), ]

    pca_population <- cbind(pca_2$Sub.population, pca)
    colnames(pca_population)[1] <- "population"

    plot(pca_population$EV1, pca_population$EV2, xlab = "PC1", ylab = "PC2", 
         col = c(1:6)[factor(pca_population$population)])
    legend(x = "topright", legend = levels(factor(pca_population$population)), 
           col = c(1:6), pch = 1, cex = 0.6)
    ```



## 6.  Przygotuj dane do analizy GWAS:

-Przygotowanie danych genotypowych i fenotypowych do analizy.

    ```{r}
    geno_final <- data.frame(marker = MAP1[, 2], chrom = MAP1[, 1], pos = MAP1[, 4], 
                             t(Geno1 - 1), check.names = FALSE)

    pheno_final <- data.frame(NSFTV_ID = rownames(y), y = y)
    ```

- analiza GWAS.

    ```{r}
    GWAS <- GWAS(pheno_final, geno_final, min.MAF = 0.05, P3D = TRUE, plot = FALSE)
    ```

## 7.  Wyodrębnienie istotnych markerów SNP.

```{r}
GWAS_1 <- GWAS %>% filter(y != "0")
GWAS_1 %>% filter(y < 1e-04)
```

- Listę markerów SNP spełniających ustalone kryterium p-wartości.

```{r}
head(GWAS_1)
```

## 8.  Wykres Manhattan:

```{r}
manhattan(x = GWAS_1, chr = "chrom", bp = "pos", p = "y", snp = "marker", 
          col = c("blue4", "orange3"), suggestiveline = -log10(1e-04), logp = TRUE)
```

