---
title: "Untitled"
author: "Julia"
date: "2024-11-12"
output: html_document
---
## Instalowanie pakietu BiocManager

```{r}
if (!requireNamespace("BiocManager", quietly = TRUE))
  install.packages("BiocManager")
```

## Instalujemy pakiety i sprawdzamy ich wersje

```{r}
BiocManager::install(c("ShortRead", "Rqc", "Biostrings"), force = TRUE)
```

```{r}
library(ShortRead)
library(Rqc)
library(Biostrings)

packageVersion("ShortRead")
packageVersion("Rqc")
packageVersion("Biostrings")
```

## Wczytanie plik FASTQ do R

```{r}
fq_file <- "C:/Users/pisko/Desktop/FASTA/SRR31220563.fastq.gz" 
```

```{r}
fq_reads <- readFastq(fq_file)
```

## Sprawdzamy podstawowe informacje o danych:

### Liczba odczytów

```{r}
length(fq_reads)
```

```{r}
num_reads <- length(fq_reads)
print(num_reads)
```

### Podgląd pierwszych kilku odczytów

```{r}
fq_reads[1:5]
```

```{r}
pierw_odczyt <- fq_reads[1:5]
print(pierw_odczyt)
```
## Generowanie raportu QC

### Generowanie obiektu z wynikami kontroli jakości:

```{r}
qa_results <- qa(fq_file, type = "fastq")
```

### Generowanie raportu QC

```{r}
report(qa_results, dest = "C:/Users/pisko/Desktop/Raport")
```

### Opis raportu. Analiza wyników
Liczba odczytów to 2,090,228. Jest to niższa wartoć niż referencyjna (25-30mln)
Wykres „Base call frequency” powinien pokazywać równomierne rozmieszczenie częstotliwości baz
Na wykresie „Overall read quality” obserwujemy wysokiej jakości odczyty ponieważ tworzy się wyraźny szczyt po prawej stronie wykresu
Wykres rozkładu pokrycia („Read Distribution”) wykazuje nagłe przejście z niskiej na wysoką proporcję odczytów, co odzwierciedla równomierne pokrycie.
Brak obecności zduplikowanych odczytów, które mogłyby sugerować zanieczyszczenia lub problem z biblioteką.
Wykres „Per-cycle quality score” wykazuje spadek jakości w cyklach pod koniec sekwencji, co jest typowe
Raport wskazuje, że nie zaobserwowano wyraźnych kontaminacji adapterem. To pozytywny wskaźnik, sugerujący, że proces przygotowania próbki był staranny.


## Analiza zawartości GC

```{r}
gc_content <- letterFrequency(sread(fq_reads), letters = "GC", as.prob = TRUE)
```
```{r}
hist(gc_content, breaks = 50, main = "Zawartość GC w oryginalnych odczytach", xlab = "Procent GC")
```
#### Zawartość GC jest zgodna z oczekiwaniami dla Escherichia coli.


## Generowanie zbiorczego raportu QC dla wielu próbek

### Raport QC dla wszystkich plików

```{r}
fq_files <- list.files(path = "C:/Users/pisko/Desktop/FASTA", pattern = "SRR31309454.fastq.gz", full.names = TRUE)
qa_results <- qa(fq_files, type = "fastq")
report(qa_results, dest = "QA_report_multi")
```


