---
title: "cwiczenia8"
author: "Julia"
date: "2024-12-03"
---

# Variant Calling w R

## Zadanie 1: Instalacja i załadowanie niezbędnych pakietów

-   Instalacja i ładowanie następujących pakietów.

```{R}
# Instalacja menedżera pakietów Bioconductor (jeśli nie jest zainstalowany)
if (!requireNamespace("BiocManager", quietly = TRUE))
    install.packages("BiocManager")
```

```{r Instalacja pakietów}
BiocManager::install(c("VariantTools", "Rsamtools", "GenomicRanges", "GenomicFeatures", "VariantAnnotation", "BiocParallel"))
```

```{r}
# Ładowanie zainstalowanych pakietów
library(VariantTools)        # Narzędzia do wykrywania wariantów genetycznych
library(Rsamtools)           # Funkcje do pracy z plikami BAM/SAM.
library(GenomicRanges)       # Operacje na zakresach genomowych
library(GenomicFeatures)     # Tworzenie obiektów opisujących cechy genomu.
library(VariantAnnotation)   # Funkcje do anotacji i manipulacji wariantami
library(BiocParallel)        # Wykorzystanie obliczeń równoległych
```

## Zadanie 2: Zapoznanie się z pakietami do wykrywania wariantów

1.  Wyświetlanie pomocy dla pakietu `VariantTools`:

```{R}
# Wywietla dokumentacje i dostępne funkcje
??VariantTools
```

2.  Wprowadzenie do pakietu:

```{R}
vignette("VariantTools")
```

## Zadanie 3: Konfiguracja środowiska pracy

-   Ustawienie katalogu roboczego i sprawdzenie dostępności danych.

1.  Ustawienie katalogu roboczego:

```{R}
setwd("C:/Users/pisko/Desktop/bioinf ćwiczenia/cwiczenia_8/alignment")
```

2.  Sprawdzenie, czy pliki są dostępne:

```{R}
list.files()
```

## Zadanie 4: Wczytanie danych

-   Wczytanie pliku BAM i genomu referencyjnego. Zindeksowanie pliku FASTA.

1.  Wczytanie plik BAM:

```{R}
bamfile <- "C:/Users/pisko/Desktop/bioinf ćwiczenia/cwiczenia_8/alignment/aligned_sample.BAM"
bam <- BamFile(bamfile)  # Ładowanie pliku BAM
```

2.  Wczytanie genomu referencyjnego:

```{R}
ref_genome <- "C:/Users/pisko/Desktop/bioinf ćwiczenia/cwiczenia_8/alignment/ecoli_reference.fasta"
fa <- FaFile(ref_genome)  # Ładowanie pliku FASTA z genomem referencyjnym
```

3.  Przesortowanie pliku BAM według współrzędnych

```{r}
# Zdefiniowanie ścieżki wejściowej i wyjściowej
input_bam <- "C:/Users/pisko/Desktop/bioinf ćwiczenia/cwiczenia_8/alignment/aligned_sample.BAM"
output_bam <- "C:/Users/pisko/Desktop/bioinf ćwiczenia/cwiczenia_8/alignment/sorted_aligned_sample.BAM"

# Sortowanie pliku
sortBam(file = input_bam, destination = output_bam, overwrite = TRUE)

# Zdefiniowanie ścieżki do przesortowanego pliku
sorted_bam <- "C:/Users/pisko/Desktop/bioinf ćwiczenia/cwiczenia_8/alignment/sorted_aligned_sample.BAM.bam"    
```

4.  Indeksowanie pliku FASTA, jeśli indeks nie istnieje, oraz przesortowany plik BAM:

```{R}
indexFa(ref_genome)  # Tworzy indeks dla genomu referencyjnego
indexBam(sorted_bam)  # Tworzy indeks dla przesortowanego pliku BAM

```

## Zadanie 5: Kontrola jakości danych sekwencyjnych

-   Przeprowadzenie podstawowej kontroli jakości danych sekwencyjnych przed wykrywaniem wariantów.

1.  Sprawdzenie nagłówka pliku BAM:

```{R}
scanBamHeader(bam)
```

2.  Sprawdzeine podstawowych statystyk pliku BAM:

```{R}
idxstats <- idxstatsBam(sorted_bam)   # Pobiera statystyki dla pliku BAM
print(idxstats)                       # Wyświetla statystyki
```

3.  Obliczenie i opcjonalnie zwizualizowanie pokrycia genomu:

```{R}
coverage_data <- coverage(sorted_bam)
summary(coverage_data[[1]]) # dla genomów prokariota
```

```{r}
plot(coverage_data[[1]], main="Pokrycie genomu dla sekwencji U00096.3", ylab="Pokrycie", xlab="Pozycja w genomie")

```

## Zadanie 6: Wykrywanie wariantów

-   Wykrywanie wariantów za pomocą funkcji `callVariants()`.

1.  Definiowanie parametrów skanowania za pomocą `pileup()` z pakietu `Rsamtools`.

```{R}
# Ustawienie parametrów pileup
pileup_param <- PileupParam(
    distinguish_strands = FALSE,
    distinguish_nucleotides = TRUE,
    min_base_quality = 20
)

# Wykonanie pileup na przesortowanym pliku BAM
pile <- pileup(sorted_bam, scanBamParam = ScanBamParam(), pileupParam = pileup_param)

```

2.  Konwertowanie danych pileup do ramki danych z uzgodnieniem nazw sekwencji

```{r}
pile_df <- as.data.frame(pile)
class(plie_df)
```

```{r}
library(dplyr)

pile_df <- as.data.frame(pile) 

pile_df <- pile_df %>%
    mutate(seqnames = as.character(seqnames)) %>%
    mutate(seqnames = ifelse(seqnames == "U00096.3", "NC_000913.3", seqnames))

```

3.  Pogrupowanie danych według pozycji

```{r}
variant_candidates <- pile %>%
    group_by(seqnames, pos) %>%
    summarise(
        total = sum(count),
        A = sum(count[nucleotide == "A"]),
        C = sum(count[nucleotide == "C"]),
        G = sum(count[nucleotide == "G"]),
        T = sum(count[nucleotide == "T"]),
        .groups = 'drop'
    ) %>%
    mutate(
        ref = as.character(getSeq(fa, GRanges(seqnames, IRanges(pos, pos))))
    ) %>%
    rowwise() %>%
    mutate(
        # Obliczanie alternatywnych alleli
        alt_alleles = list(setdiff(c("A", "C", "G", "T"), ref)),
        # Liczenie odczytów dla referencyjnego i alternatywnych alleli
        ref_count = sum(c_across(c("A", "C", "G", "T"))[ref]),
        alt_count = sum(c_across(c("A", "C", "G", "T"))[alt_alleles])
    ) %>%
    ungroup() %>%
    # Filtracja na podstawie minimalnej liczby odczytów dla wariantu
    filter(alt_count >= 5) %>%
    # Opcjonalne filtrowanie na podstawie proporcji
    filter((alt_count / total) >= 0.2)

```

```{r}
# Wyświetlenie przykładowych wariantów
head(variant_candidates)
```

## Zadanie 7: Filtracja i eksportowanie wyników do pliku

```{r}
# Filtracja wariantów na podstawie jakości i głębokości pokrycia
filtered_variants <- variant_candidates %>%
    filter(total >= 10, alt_count / total >= 0.2, alt_count >= 5)

# Wyświetlenie liczby wariantów przed i po filtrowaniu
cat("Liczba wariantów przed filtrowaniem:", nrow(variant_candidates), "\n")
cat("Liczba wariantów po filtrowaniu:", nrow(filtered_variants), "\n")

# Konwersja do data.frame dla eksportu
df_variants <- as.data.frame(filtered_variants)

# Eksport do pliku CSV
write.csv(df_variants, "ścieżka/do/pliku/wyniki_wariantow.csv", row.names = FALSE)
```
