---
title: "Ćwiczenia1"
author: "Julia"
date: "2024-11-17"
output: html_document
---
# Zadanie 1: Podstawowe operacje matematyczne
```{r}
x <- 12
y <-5
```

```{r}
a <- x+y
b <- x-y
c <- x*y
d <-x/y
modulo <- x%%y
dzielenie_calkowite <- x %/% y
```

```{r}
bezwzgledna <- abs(-15)
pierwiatek <- sqrt(25)
logarytm <- log10(10000)
zaokraglenie <- round(3.45678, digits = 2)
góra <- ceiling(3.45678)
dół <- floor(3.45678)
```

# Zadanie 2: Funkcje statystyczne
```{r}
dane <- c(3, 7, 12, 14, 21, 33)
```

```{r}
srednia <- mean(dane)
mediana <- median(dane)
wariancja <- var(dane)
odchylenie <- sd(dane)
minimum <- min(dane)
maksimum <- max(dane)
suma <- sum(dane)
statystyki <- summary(dane)
```

```{r}
kolory <- c("czerwony", "zielony", "czerwony", "niebieski", "zielony")
liczba_kolorow <- table(kolory)
```

# Zadanie 3: Operacje na wektorach i indeksowanie
```{r}
liczby <- 1:10
pierwszy <- liczby[1]
ostatni <- liczby[length(liczby)]
podwektor <- liczby[3:7]
wieksze_niz_5 <- liczby[liczby > 5]
posortowane <- sort(liczby, decreasing = TRUE)
indeksy <- order(liczby, decreasing = TRUE)
rangi <- rank(-liczby)
```

# Zadanie 4: Praca z ramkami danych
```{r}
osoby <- data.frame(imie = c("Jan", "Anna", "Piotr"),
                    wiek = c(28, 34, 23),
                    miasto = c("Warszawa", "Kraków", "Poznań"))
```


```{r}
kolumna_imie <- osoby$imie
pierwszy_wiersz <- osoby[1, ]
kolumna_miasto <- osoby$miasto
osoby$plec <- c("M", "K", "M")
osoby <- osoby[ , -which(names(osoby) == "miasto")]
```

# Zadanie 5: Funkcje logiczne i warunkowe
```{r}
a <- 8
b <- 15
relacje <- c(a == b, a != b, a < b, a > b, a <= b, a >= b)
logiczne <- c(a > 0 & b < 20, a > 0 | b < 20)
```

```{r}
ocena <- 75
wynik <- ifelse(ocena >= 50, "Pozytywna", "Negatywna")
```

```{r}
wektor <- c(2, -5, 7, -3)
mniejszy_od_zera <- any(wektor < 0)
wszystkie_wieksze_od_zera <- all(wektor > 0)
```

# Zadanie 6: Pętle i iteracje 
```{r}
for (i in 1:5) print(i)

i <- 1
while (i <= 3) {
  print(i)
  i <- i + 1
}
```


```{r}
j <- 1
repeat {
  print(j)
  if (j == 4) break
  j <- j + 1
}
```

```{r}
macierz_3x3 <- matrix(1:9, nrow = 3, byrow = TRUE)
suma_wierszy <- apply(macierz_3x3, 1, sum)
suma_kolumn <- apply(macierz_3x3, 2, sum)
```

# Zadanie 7: Funkcje wejścia/wyjścia
```{r}
produkty <- data.frame(produkt = c("Mleko", "Chleb", "Masło"),
                       cena = c(2.5, 3.0, 4.5),
                       ilosc = c(10, 20, 15))
write.csv(produkty, "produkty.csv", row.names = FALSE)

produkty_nowe <- read.csv("produkty.csv")

writeLines(c("To jest pierwszy wiersz.", "To jest drugi wiersz."), "notatka.txt")
notatka <- readLines("notatka.txt")
```

# Zadanie 8: Funkcje związane z łańcuchami znaków
```{r}
tekst <- "R jest super!"
dlugosc <- nchar(tekst)
```

```{r}
podlancuch <- substr(tekst, 8, 12)
podzielony <- strsplit("A-B-C-D", split = "-")[[1]]
zamieniony <- sub("koty", "psy", "Kocham koty")
```

#Zadamie 9: Funkcje statystyczne i probabilistyczne
```{r}
set.seed(42)
losowe <- rnorm(100, mean = 0, sd = 1)
hist(losowe)
test_t <- t.test(c(3, 5, 7, 9), c(2, 4, 6, 8))
```

#Zadanie 10: Tworzenie własnych funkcji
```{r}
pomnoz <- function(a, b) a * b
wynik_pomnozenia <- pomnoz(7, 8)
srednia_w_grupach <- function(dane, grupy) tapply(dane, grupy, mean)
```

# Zadanie 11: Przekształcenia typów danych
```{r}
wartosci_tekstowe <- c("10", "20", "30")
liczby <- as.numeric(wartosci_tekstowe)
liczby <- c(5, 10, 15)
tekst <- as.character(liczby)
odpowiedzi <- c("tak", "nie", "tak")
czynniki <- factor(odpowiedzi)
```

# Zadanie 12: Funkcje dotyczące dat i czasu
```{r}
data <- Sys.Date()
czas <- Sys.time()
data1 <- as.Date("2024-01-01")
data2 <- as.Date("2024-12-31")
roznica_dni <- data2 - data1
formatowana_data <- format(Sys.Date(), "%d-%m-%Y")
```

# Zadanie 13: Losowanie i premutacje 
```{r}
literki <- c("A", "B", "C", "D", "E")
wylosowane <- sample(literki, 2, replace = FALSE)

set.seed(42)
wylosowane_z_seed <- sample(literki, 2, replace = FALSE)

permutacja <- sample(1:6)
```


